臺灣高等法院刑事判決
110年度上易字第1029號
上  訴  人  臺灣基隆地方檢察署檢察官
被      告  陳智仁


上列上訴人因被告違反毒品危害防制條例案件，不服臺灣基隆地
方法院110年度易字第99號，中華民國110年2月26日第一審判決
（起訴案號：臺灣基隆地方檢察署109年度毒偵字第1753號），
提起上訴，本院判決如下：
    主  文
上訴駁回。
    理  由
一、公訴意旨略以：被告陳智仁基於施用第二級毒品甲基安非他
    命之犯意，於民國109年10月13日上午6時49分為警採尿回溯
    96小時內某時，在不詳處所，以不明方式，施用甲基安非他
    命1次，因認被告所為，涉犯毒品危害防制條例第10條第2項
    之施用第二級毒品罪嫌。
二、按起訴程序違背規定者，應諭知不受理之判決；對於原審諭
    知不受理之判決上訴時，第二審法院認其為無理由而駁回上
    訴，得不經言詞辯論為之，刑事訴訟法第303條第1款、第37
    2條分別定有明文。又此所稱之起訴程序違背規定，係指檢
    察官提起公訴之訴訟行為於程序上有違法律之規定而言。而
    提起公訴之訴訟行為是否於程序上有違法律規定，原則上固
    以起訴時所存在之事項及法律規定為判斷，惟檢察官起訴後
    始發生之情事變更事由，致法院不能為實體審理者，亦屬「
    起訴之程序違背規定」（最高法院109年度台上字第3826號
    判決意旨參照）。次按109年1月15日修正公布、同年7月15
    日施行之毒品危害防制條例第20條第3項規定，犯第10條之
    罪於觀察、勒戒或強制戒治執行完畢釋放後，3年後再犯第1
    0條之罪者，適用本條前2項之規定。上開所謂「3年後再犯
    」，只要本次再犯（不論修正施行前、後）距最近1次觀察
    、勒戒或強制戒治執行完畢釋放，已逾3年者，即該當之，
    不因其間有無犯第10條之罪經起訴、判刑或執行而受影響（
    最高法院109年度台上大字第3826號裁定意旨參照）。
三、經查，被告前於107、108年間，因施用毒品案件，分別經檢
    察官為附命戒癮治療之緩起訴處分確定，嗣因於緩起訴期間
    內刻意規避驗尿及心理治療程序，執行狀況顯有不佳而違背
    緩起訴應遵守之事項，以及並未完成戒癮治療程序等為由，
    經檢察官撤銷前揭緩起訴處分確定，其後被告之施用毒品行
    為，均係經起訴並經法院判處罪刑確定，而未曾受有觀察、
    勒戒或強制戒治處分等情，有本院被告前案紀錄表及上開撤
    銷緩起訴處分書可按。是被告雖前經檢察官為附命完成戒癮
    治療之緩起訴處分，但被告並未完成戒癮治療程序，該緩起
    訴處分業經撤銷，被告尚難等同曾受觀察、勒戒或強制戒治
    執行完畢釋放之處遇。是被告既未曾接受觀察、勒戒或戒癮
    治療之執行，按上說明，本件施用行為，應依毒品危害防制
    條例第20條第1項、第24條等規定，由檢察官審酌個案情節
    ，裁量聲請法院裁定觀察、勒戒或為附命完成戒癮治療之緩
    起訴處分，抑或為其他適法處理。檢察官係於109年12月25
    日聲請簡易判決處刑，於110年2月2日繫屬於原審法院，有
    簡易判決處刑書及原審法院收狀戳章可按，是本案繫屬法院
    時，前揭毒品危害防制條例之修正規範已施行，故本件應適
    用前揭修正後之處遇規定，法院不能為實體審理，按上說明
    ，仍應認檢察官之起訴程序屬違背規定，且無從補正。是原
    審不經言詞辯論，為公訴不受理之判決，核無不合。　　
四、檢察官上訴意旨略以：按毒品危害防制條例對於進入司法程
    序之戒癮治療方式，採取「觀察、勒戒或強制戒治」及「附
    命緩起訴」雙軌制，其目的在給予施用毒品者戒毒自新機會
    。「附命緩起訴」確定後，倘該戒癮治療尚未完成，而被告
    於3年內再犯施用第一級或第二級毒品者，因其事實上已接
    受等同「觀察、勒戒」處遇，顯見再犯率甚高，原規劃之制
    度功能已無法發揮成效，自得依毒品危害防制條例第23條第
    2項規定之相同法理，逕行提起公訴，無再依毒品危害防制
    條例第20條第1項重為聲請觀察、勒戒必要。否則若被告心
    存僥倖，有意避險，選擇對其較有利之戒癮治療，如有再犯
    ，又可規避直接起訴之規定，自與法律規範目的有悖（最高
    法院104年度第2次刑事庭會議決議，105年度台上字第1363
    號，106年度台非字第149、181、220號，107年度台非字第1
    21號，108年度台非字第28號等判決意旨參照）。是被告前
    既經檢察官為「附命戒癮治療之緩起訴處分」確定，復於3
    年內再犯本案施用第二級毒品罪，本案被告施用毒品之行為
    無再經觀察、勒戒或強制戒治之必要，而應依法訴追等為由
    ，指謫原判決不當。　　
五、然查：
    ㈠毒品危害防制條例本次修正之第20條第3項，既規定犯該條
      例第10條之罪，於觀察、勒戒或強制戒治執行完畢釋放後
      ，3年後再犯者，適用同條第1、2項（即應先觀察勒戒或
      強制戒治），係以「觀察、勒戒或強制戒治執行完畢釋放
      」作為起算之基準時點，若觀察、勒戒等處遇尚未執行完
      畢，即無從起算該3年期間。故過去實務雖以附命緩起訴
      後，5年內（新法修正為3年）再犯施用第一、二級毒品者
      ，因事實上已接受等同觀察、勒戒處遇，認為依毒品危害
      防制條例第23條第2項之相同法理，逕行提起公訴，無重
      為觀察、勒戒必要（最高法院104年度第2次刑事庭會議決
      議意旨參照），然修正後毒品危害防制條例第23條第2項
      ，既係以「觀察、勒戒或強制戒治執行完畢釋放後，3年
      內再犯」為其追訴條件，倘行為人前未曾接受觀察、勒戒
      等處遇，自無從適用該規定予以處罰追訴，仍應適用修正
      後毒品危害防制條例第20條第1項規定辦理（最高法院109
      年度台上大字第3536號提案裁定之肯定說見解及撤銷提案
      裁定之理由參照）。是以，行為人雖經檢察官為附命緩起
      訴，若未完成戒癮治療，即難與已接受觀察、勒戒或強制
      戒治執行完畢之處遇等同視之（最高法院109年度台非字
      第76、77號判決意旨參照），無從起算該3年期間。
　  ㈡又修正後毒品危害防制條例第24條已於110年5月1日施行，
      該條第2項將法律效果由「檢察官應依法追訴」修正為「
      檢察官應繼續偵查或起訴」，對於撤銷附命緩起訴後之偵
      查作為亦已修正為「前項緩起訴處分，經撤銷者，檢察官
      應繼續偵查或起訴」，而非如修正前「前項緩起訴處分，
      經撤銷者，檢察官應依法追訴」，顯見立法者已有意區分
      機構外之處遇措施（附命緩起訴之戒癮治療）與機構內之
      處遇方式（觀察、勒戒、強制戒治），且認兩者並非互斥
      之選擇途徑，而是授權執法者依照個案之具體狀況擇其一
      或接續適用，除檢察官適用刑事訴訟法所定之追訴程序外
      ，尚包括前揭毒品危害防制條例第20條第1項所定之觀察
      、勒戒程序，否則即無法貫徹其修法目的。
    ㈢修正後毒品危害防制條例第20條第3項及第23條第2項，雖
      僅將原條文之再犯期間由「5年」改為「3年」，惟鑑於將
      施用毒品者監禁於監獄內，僅能短期間防止其接觸毒品，
      因慣用毒品產生之「心癮」根本無法根除，本次修正後對
      於施用毒品者之思維，自應與時俱進，擺脫以往側重於「
      犯人」身分之處罰，著重其為「病患」之特質，並以「治
      療」疾病為出發點，重新評價前揭所謂「3年後再犯」之
      意義，對於毒品危害防制條例第20條第3項及第23條第2項
      所謂「3年後（內）再犯」，自應跳脫以往窠臼，以「3年
      」為期，建立「定期治療」之模式。該規定所謂「3年後
      再犯」，只要本次再犯（不論修正施行前、後）距最近1
      次觀察、勒戒或強制戒治執行完畢釋放，已逾3年者，即
      該當之，不因其間有無犯第10條之罪經起訴、判刑或執行
      而受影響。換言之，被告是否因再犯施用毒品罪而經起訴
      、判刑或執行，均不影響法院再令觀察、勒戒之認定。則
      舉重以明輕，被告縱曾經檢察官為「附命緩起訴」處分，
      若未完成戒癮治療，依理亦不影響法院再令觀察、勒戒之
      認定。毒品危害防制條例於97年4月30日修法時新增第24
      條「附命緩起訴」處分制度，希望藉由機構外之完整醫療
      體系，提供毒癮戒治者合法妥適之治療，再以事後密集之
      監控措施防止施用毒品者再犯，而確立「附命緩起訴」處
      分及「觀察、勒戒或強制戒治」雙軌治療模式。立法者有
      意在「附命緩起訴」處分程序，對施用第一、二級毒品者
      ，採更寬容之態度。是就與「觀察、勒戒或強制戒治」有
      關之「3年後再犯」所持見解，該軌治療模式既已跳脫既
      往窠臼，重新評價所謂「3年後再犯」之意義，而採對被
      告寬厚之解釋方法，與此同時，對於另一軌即「附命緩起
      訴」處分，亦宜採相同態度，方不致對於適用「觀察、勒
      戒或強制戒治」之被告採寬厚之見解，然對於適用「附命
      緩起訴」處分之被告，採嚴苛之解釋，認被告即使未完成
      戒癮治療，事實上仍等同已接受「觀察、勒戒」之處遇，
      以致解釋嚴苛不一，厚此薄彼，使適用不同程序之被告，
      遭受不同對待，當非所宜，且如此解釋，亦與立法原意背
      道而馳。
    ㈣綜上所述，檢察官上開所引之先前見解，在當時時空背景
      ，雖有其立論基礎，但前揭修正後毒品危害防制條例第20
      條第3項所謂「3年後再犯」，既已重新評價而有所更易，
      且修正後現已施行之毒品危害防制條例第24條規定，亦配
      合上開修法意旨修正先前依法訴追之規定，若再援用先前
      見解，顯然會對雙軌處遇衍生嚴苛不一情事，並不合時宜
      。因此，原先認「附命緩起訴」處分之被告未能履行所定
      條件，經檢察官撤銷緩起訴處分，事實上已接受等同「觀
      察、勒戒」處遇，竟未能履行該條件，自應於撤銷緩起訴
      處分後，依法起訴之見解，確有改採否定說之必要（最高
      法院110年度台非字第98號判決意旨參照）。是檢察官援
      引上開修正前條文與實務見解，在本次毒品危害防制條例
      修正施行後，應認已失所據，難以憑採，本件上訴為無理
      由，應予駁回，並不經言詞辯論為之。　　
據上論斷，應依刑事訴訟法第368條、第372條，判決如主文。  
中　　華　　民　　國　　110 　年　　6 　　月　　8　　日
     　　　　　　 刑事第十四庭  審判長法　官  黃斯偉
                                      法　官  黎惠萍
                                      法　官  許泰誠 
以上正本證明與原本無異。
不得上訴。
                                      書記官  朱子勻
中　　華　　民　　國　　110 　年　　6 　　月　　8　　日